臺灣雲林地方法院民事判決　　　　　　　 95年度保險字第9號
原　　　告　戊○
被　　　告　新光人壽保險股份有限公司
法定代理人　甲○○
訴訟代理人　乙○○
　　　　　　丙○○
上列當事人間請求給付保險金事件，本院於民國96年10月09日言
詞辯論終結，判決如下：
    主  文
被告應給付原告新台幣貳佰萬元，及自民國九十五年四月十八日
起，至清償日止，按週年利率百分之六計算之利息。
訴訟費用新台幣貳萬壹仟肆佰貳拾捌元由被告負擔。
    事  實
甲、原告方面：
一、聲明：
　１被告應給付原告新台幣（下同）二百萬元，及自起訴狀繕本
　  送達翌日（95年04月18日）起，至清償日止，按週年利率百
    分之六計算之利息。
　２訴訟費用由被告負擔。
二、陳述：
　１原告之弟蔡瑞益以自己為要保人及被保險人，於94年10月31
　  日投保被告公司「新光新定期壽險」（保單號碼1NB47400號
    ）100 萬元整及95年1 月17日投保「新光得意理財變額壽險
　　」（保單號碼QB05C6M1號）100 萬元整，並指定原告為該二
　  件保險身故保險金之受益人。
　２嗣蔡瑞益於民國95年01月30日因「冠狀動脈心臟病」死亡，
    原告既為前開保險契約之受益人，被告自應依前開保險契約
    給付原告二百萬元之保險金，但被告經原告請求後，卻以要
    保人即被保險人蔡瑞益以前即曾因冠狀動脈心臟病相關之心
　　血管疾病就醫治療，或因「疑上腸胃道出血、酒精性肝硬化
　  及Ｃ型肝炎」於竹山秀傳醫院就診並住院05天，然對於保險
    人之書面詢問，漏未告知，以致被告公司未能正確評估危險
    ，而予承保，主張依保險契約條款及保險法第64條規定解除
    契約，並拒絕給付保險金。
　３按「訂立契約時，要保人對於保險人之書面詢問，應據實說
　  明。要保人故意隱匿，或因過失遺漏，或為不實之說明，足
    以變更或減少保險人對於危險之估計者，保險人得解除契約
　　；其危險發生後亦同。」保險法第64條第1 項及第2 項前段
　  固分別定有明文，但同條第2 項但書亦規定: 「但要保人證
    明危險之發生未基於其說明或未說明之事實時，不在此限。
    」本件要保人即被保險人蔡瑞益以前並不曾因冠狀動脈心臟
    病相關之心血管疾病就醫治療；又其雖曾因「疑上腸胃道出
    血、酒精性肝硬化及Ｃ型肝炎」於竹山秀傳醫院就診並住院
　　05天，但與死亡原因無關，依原告所提出之蔡瑞益死亡證明
　  書，足以證明本件危險之發生未基於其說明或未說明之事實
    ，被告拒絕給付保險金實無理由，為此起訴請求。
乙、被告方面：
一、聲明：
　１原告之訴駁回。
　２訴訟費用由原告負擔。
二、陳述：
　１訴外人蔡瑞益以自己為要被保險人，於94年10月31日投保被
　　告公司「新光新定期壽險」（保單號碼1NB47400號）100 萬
　  元整及95年1 月17日投保「新光得意理財變額壽險」（保單
    號碼QB05C6M1號）100 萬元整，並指定原告為身故保險金之
    受益人，此為被告所不爭執，合先敘明。
　２惟按「訂立契約時，要保人對於保險人之書面詢問，應據實
　  說明。要保人故意隱匿，或因過失遺漏，或為不實之說明，
    足以變更或減少保險人對於危險之估計者，保險人得解除契
　　約；其危險發生後亦同。」保險法第64條第1 項及第2 項前
　  段分別定有明文，要被保險人蔡瑞益於投保系爭保險契約時
    ，對於被告公司之書面詢問漏未告知，以致被告公司未能正
　　確評估危險而予以承保，故被告始依保險法第64條等相關規
　  定，解除系爭保險契約。
　３經查被保險人蔡瑞益於94年10月09日至13日因「疑上腸胃道
　　出血、酒精性肝硬化及Ｃ型肝炎」於竹山秀傳醫院就診並住
　　院05天，然其於投保系爭保險契約時，對被告公司「新光新
　　定期壽險」（保單號碼1NB47400號）之書面詢問，即要保書
　　上被保險人告知事項第01項詢問：最近二個月內是否曾因受
　　傷或生病接受醫師治療、診療或用藥？、第02項詢問：過去
　  一年內是否曾因患有「食道、胃、十二指腸潰瘍或出血、潰
    瘍性大腸炎、胰臟炎、膽結石。」而接受醫師診療或用藥？
    及第04項詢問：過去五年內是否曾因患有「肝炎、肝內結石
　　、肝硬化、肝功能異常（GOT 、GPT 值超過35IU/L以上）。
　  」而接受醫師診療或用藥？及「新光得意理財變額壽險」（
    保單號碼QB05C6M1號）之書面詢問，即要保書上被保險人告
　　知事項第02項詢問：過去一年內是否曾因患有「食道、胃、
　  十二指腸潰瘍或出血、潰瘍性大腸炎、胰臟炎。」而接受醫
    師診療或用藥？及第03項詢問：過去五年內是否曾因患有「
　　肝炎、肝內結石、肝硬化、肝功能異常（GOT 、GPT 值超過
　  35IU/L以上）。」而接受醫師診療或用藥？等處，均選填「
    否」（見被證一）。
　４根據雲林縣林內鄉衛生所開具被保險人蔡瑞益之死亡證明
　　書，其上記載直接引起被保險人蔡瑞益死亡之「冠狀動脈心
　　臟病」，發病至死亡為『二個月』（原記載為二個月，後不
　　知因何更改為二天），故不能排除被保險人蔡瑞益以前即曾
　　因相關之心血管疾病前往就醫治療，然其於「新光新定期壽
　  險」（保單號碼1NB47400號）及「新光得意理財變額壽險」
    （保單號碼QB05C6M1號）之書面詢問，即要保書上被保險人
　　告知事項第04及03項詢問：過去五年內是否曾因患有「高血
　  壓症（指收縮壓140mmHg 或舒張壓90mmHg以上）（如有請於
    「詳細填告欄」填明實際之血壓）狹心症、心肌梗塞、心肌
　　肥厚、心內膜炎、風濕性心臟病、先天性心臟病、主動脈血
　  管瘤、心律不整（指竇性心跳過速、心房撲動、心房纖維性
    顫動、期外收縮、陣發性心跳過速、心室纖維性顫動、心臟
　　傳導阻斷）。」而接受醫師診療或用藥？等處，卻選填「否
　  」。因被保險人蔡瑞益對被告公司之書面詢問未為詳實勾選
    ，以致被告未能正確評估危險而予以承保，其今又因「冠狀
　　動脈心臟病」死亡，核此死因與上述被保險人蔡瑞益之既往
　  症難謂無因果關係。
　５綜上所述，被保險人蔡瑞益於投保時既未據實告知其曾患有
　  上開之病症，已足以影響被告對危險之估計，故被告依保險
    法第64條規定解除系爭保險契約，於法並無不合。系爭保險
　　契約既已合法解除，則被告自無給付系爭保險金之義務，故
　  原告之訴為無理由。
    理    由
一、兩造不爭執事項：
　１蔡瑞益分別於94年10月31日及95年1 月17日向被告投保「新
　  光新定期壽險」及「新光得意理財壽險」，約定保險給付金
    額都是壹佰萬元，保險受益人均是原告戊○。
　２上開兩件保險都是免體檢，都是以被保險人告知事項為核保
　  的依據。
　３被保險人蔡瑞益於95年1 月30日死亡，戊○於95年3 月2 日
　  向被告請領保險給付。
　４被告就「新光新定期壽險」部分，於95年3 月6 日以被保險
　  人蔡瑞益未據實告知患有不保事項欄所載之疾病為由，解除
    保險契約。就「新光得意理財壽險」部分，於95年3 月23日
    以相同理由解除契約，並均拒絕給付保險金。
二、兩造爭執事項：
　１原告主張被保險人蔡瑞益死亡的原因與其就保險契約不保險
　  事項欄所載疾病病史的詢問漏未告知無關。
　２被告主張蔡瑞益的死亡證明書所列冠狀動脈心臟病，並不足
　  以表達蔡瑞益死亡的全部原因，因為醫師在缺乏蔡瑞益的病
    史資料及充分的儀器設備進行檢驗的情況下，所作的判斷不
    見得能完全掌握蔡瑞益死亡的全部原因。死亡證明書記載蔡
    瑞益發病至死亡的概略時間，原來記載為兩個月，後來不知
    為何，又改為兩天，所以被告認為邱醫師對於蔡瑞益死亡的
    原因掌握並不完全。
三、兩造就前開不爭執事項既均表示認同，自可認為該部分之基
    礎事實確屬存在，無需本院再加以析述認定，茲僅就本院對
　　兩造爭執事項的判斷述如下：
　(一)按「訂立契約時，要保人對於保險人之書面詢問，應據實說
　  明。要保人故意隱匿，或因過失遺漏，或為不實之說明，足
    以變更或減少保險人對於危險之估計者，保險人得解除契約
　　；其危險發生後亦同。」保險法第64條第1 項及第2 項前段
　  分別定有明文，但同條第2 項但書亦規定: 「但要保人證明
    危險之發生未基於其說明或未說明之事實時，不在此限。」
　(二)要保人及被保險人蔡瑞益於民國95年01月30日死亡，其死因
  　為「冠狀動脈心臟病」，有雲林縣林內鄉衛生所醫師丁○○
    開立之死亡證明書在卷可稽。
　(三)被告雖辯稱蔡瑞益的死亡證明書所列冠狀動脈心臟病，並不
　  足以表達蔡瑞益死亡的全部原因，因為醫師在缺乏蔡瑞益的
    病史資料及充分的儀器設備進行檢驗的情況下，所作的判斷
    不見得能完全掌握蔡瑞益死亡的全部原因云云，但查：
  １證人即雲林縣林內鄉衛生所醫師丁○○於民國95年10月09日
    言詞辯論時到庭結證，其證詞要點如下：
　　法官問：
    在你開立死亡證明書以前，死者的家屬親友或其他人，是否
    有人提供蔡瑞益的病史資料給你？
　　證人答：
    95年2 月3 日相驗當天早上，是農曆過年後第一天上班，我
    接到禮儀社的老闆娘通知去相驗，一共相驗了四件，經過六
    年的行政相驗經驗，我都會當場詢問家屬死者在最近一、二
    年有無任何疾病，最近一、二星期有無任何不舒服的地方，
    再根據我所看到死者的面貌及身體狀況所作的判斷，記載於
    便條紙上，回到衛生所後交給承辦業務的小姐填載。當天因
    為很忙，有些靈堂的佈置高度又不一致，我在忙碌中，摔斷
    左手肘骨，回所後又看了七十個病人，自己才去看醫生，因
    為當天很忙，有些細節實在記不起來，而且承辦業務的小姐
    也已離職，我當時所寫的便條紙也不知所終，印象中本件在
    我詢問的當時，並沒有任何人提供給我蔡瑞益的病史資料。
    竹山秀傳醫院的報告有肝硬化情況，相驗時，病人並不符合
    肝硬化死亡的一些現象，例如嚴重黃疸、嘴角流血，腹部腫
    脹、身體消瘦。從我所見的情形，肝硬化和死者死亡直接死
    因並沒有密切的關聯。
　　法官問：
    被告說死亡證明書記載蔡瑞益發病至死亡的概略時間之記載
    曾經由二個月改為二天，有無其事？
　　證人答：
    我不曉得有這回事。
　　被告訴訟代理人稱：
    95年3 月2 日原告來請領保險金所提出的死亡證明書記載蔡
    瑞益發病至死亡的概略時間是二個月。95年3 月9 日原告的
    存證信函所附的死亡證明書時間卻為二天。（當場提出並提
    示證人）
　　證人答：
    因為當天太忙及身體不舒服，可能是筆誤，因為一般醫學上
    冠狀動脈心臟病不可能拖兩個月，應該是一時的筆誤。
　　法官問：
    證人在相驗蔡瑞益屍體當時，是否曾進行解剖、採樣或採取
    其他檢體從事化驗？
　　證人答：
    一般行政相驗與司法相驗不同的地方，就是行政相驗一般都
    沒有做這些步驟。
　　法官問：
    證人根據什麼現象認定蔡瑞益是死於冠狀動脈心臟病？
　　證人答：
    根據我六年的行政相驗經驗，死者如果沒有掙扎、面目猙獰
    、七孔流血、臉部浮腫、發紫、身體消瘦等現象，一般都會
    研判為冠狀動脈心臟病。家屬如果沒有特別提出死者有任何
    疾病或最近一、二週沒有任何不舒服的情形，我才會做此研
    判。如果有提供其他病史資料，會參照研判。
　　法官問：
    根據對死者屍體外部狀況的觀察，證人雖然做出上述的判斷
    ，請問能否絕對排除死者蔡瑞益的死因一定與慢性Ｃ型肝炎
    、酒精性肝硬化、疑似上消化道出血等疾病無關？
　　證人答：
    不能絕對排除與上述這些疾病的關聯，但是在直接死因上和
    上述這些疾病沒有密切關連。
　　（以上之問答內容均有該日之言詞辯論筆錄可據）
　２雖然竹山秀傳醫院回覆本院詢問的函文記載：「．．．依據
  　94年10月9 日的住院病歷記載，病人有慢性Ｃ型肝炎及酒精
    性肝硬化病，疑似上消化道出血而住院；病人有Ｃ型肝炎和
    嗜酒習慣，預後會較差，而肝硬化會有併發症，如食道靜脈
    曲張破裂出血、肝昏迷、感染等。」但依據該院所送蔡瑞益
    94年10月9 日至同月13日的住院病歷影本（在卷）記載，其
    肝功能指數並不是很高（GOT 值94IU/L、至於GPT 值則僅有
    22IU/L），Ｃ型肝炎並不嚴重，肝硬化也僅是初期，又經胃
　　鏡檢查，並未發現有上消化道出血的情形，只是胃部有一些
　  發炎而已。
　３從94年10月9 日到95年01月30日所經歷的時間不到四個月，
　  除非有極特殊情形，否則慢性Ｃ型肝炎及酒精性肝硬化病的
    發展應不會很快、變化不會很大，足以印證雲林縣林內鄉衛
    生所醫師丁○○證稱相驗時所見，病人並不符合肝硬化死亡
    的一些現象，例如嚴重黃疸、嘴角流血，腹部腫脹、身體消
    瘦等情形。因而研判，肝硬化和死者死亡直接死因並沒有密
    切的關聯，應屬可信。
　(四)被告雖質疑：根據雲林縣林內鄉衛生所開具被保險人蔡瑞益
　  之死亡證明書，其上記載直接引起被保險人蔡瑞益死亡之「
    冠狀動脈心臟病」，發病至死亡為『二個月』（原記載為二
　　個月，後不知因何更改為二天），故不能排除被保險人蔡瑞
　  益以前即曾因相關之心血管疾病前往就醫治療，然其於「新
    光新定期壽險」（保單號碼1NB47400號）及「新光得意理財
    變額壽險」（保單號碼QB05C6M1號）之書面詢問，卻未據實
    告知云云。但經本院向中央健康保險局南區分局函調被保險
    人蔡瑞益自94年01月01起至95年01月30日止，前往全民健康
    保險特約醫事服務機構之就醫紀錄資料（在卷），則僅有上
    揭前往竹山秀傳醫院住院診療的紀錄而已，並無曾因相關之
    心血管疾病前往就醫治療的資料，因此被告的質疑尚無事實
    依據。
　(五)要保人即被保險人蔡瑞益於投保前揭兩件保險時，就其在投
　  保前患有慢性Ｃ型肝炎及酒精性肝硬化病部分，對於被告公
    司之書面詢問，確有漏未告知之情事。但原告請領保險給付
    時提出雲林縣林內鄉衛生所開具被保險人蔡瑞益之死亡證明
　　書，其上記載直接引起被保險人蔡瑞益死亡之原因為「冠狀
　  動脈心臟病」，經過證人即雲林縣林內鄉衛生所醫師丁○○
    於民國95年10月09日言詞辯論時到庭作證，詳細說明，並對
    照竹山秀傳醫院所送蔡瑞益94年10月9 日至同月13日的住院
    病歷影本之記載後，應認足以證明本件危險之發生未基於要
    保人說明或未說明之事實，被告自不得解除保險契約，拒絕
    給付保險金。
四、從而原告本於保險受益人之地位，依據前揭兩件保險契約，
    請求被告給付原告二百萬元，及自起訴狀繕本送達翌日（95
　　年04月18日）起，至清償日止，按週年利率百分之六計算之
　  利息，即無不合，應予准許。
四、結論：原告之訴為有理由，並依民事訴訟法第78條判決如主
    文。
中　　華　　民　　國　　96　　年　　10　　月　　23　　日
                  民事第一庭    法  官  邱瑞裕
以上正本係照原本作成
如對本判決上訴，須於判決送達後20日內向本院提出上訴狀
中　　華　　民　　國　　96　　年　　10　　月　　23　　日
                                書記官　賴成育
